【裁判字號】    98,勞訴,177
【裁判日期】    990407
【裁判案由】    確認僱傭關係存在等
【裁判全文】
臺灣臺北地方法院民事判決             98年度勞訴字第177號
原      告  王民菁
訴訟代理人  黃豪志律師
被      告  台灣人壽保險股份有限公司
法定代理人  朱炳昱
訴訟代理人  李文齡
            陳麗如
上列當事人間確認僱傭關係存在等事件，本院於民國99年3月3日
言詞辯論終結，判決如下：
    主  文
原告之訴及假執行之聲請均駁回。
訴訟費用由原告負擔。
    事實及理由
壹、程序方面
一、本件被告未於言詞辯論期日到場，核無民事訴訟法第386 條
    各款所列情形，爰依原告之聲請，由其一造辯論而為判決。
二、按確認法律關係之訴，非原告有即受確認判決之法律上利益
    者，不得提起之，民事訴訟法第247條第1項前段定有明文。
    所謂即受確認判決之法律上利益，係指因法律關係之存在與
    否不明確，致原告主觀上認為其在法律上之地位有不安之狀
    態存在，且此種不安之狀態，能以確認判決將之除去者而言
    ，最高法院52年臺上字第1240號判例足資參照。查本件原告
    主張兩造間僱傭關係存在，然為被告所否認，堪認兩造間僱
    傭關係存否並不明確，致原告在私法上之地位有受侵害之不
    安狀態存在，且此不安狀態得以確認判決除去之，故原告起
    訴請求確認僱傭關係存在，有即受確認判決之法律上利益，
    合先敘明。
貳、實體方面
一、原告主張：
  (一)原告於民國94年12月8日受僱於被告公司福八區辦公處所，
    擔任行政助理之公司內勤職務，屬勞動基準法（下稱勞基法
    ）所規定之勞工，月薪為新台幣（下同）2萬元，惟被告公
    司為規避勞基法之相關保護勞工規定，故要求原告須簽具委
    任合約書，實則原告之工作既為行政助理之公司內勤職務，
    且其職務內容須受公司指揮監督並提供勞務，顯然具有從屬
    關係，故兩造間系爭僱傭契約係屬勞基法第2條第6款規定
    之勞動契約而有勞基法之適用，且與一般委任關係有異。
  (二)因原告於97年間懷孕，孕產期為98年3月21日，故被告公司
    仍於97年底至98年2月間持續要求原告自動離職，並要求原
    告簽訂被告公司終止委任申請表，方得請領98年2月間之薪
    資，嗣後原告即工作至98年2月底，並於同年3月生產，迨原
    告產後向公司請求恢復工作權等，均遭拒絕，惟參照性別工
    作平等法第11條及性別工作平等法施行細則第2條之規定，
    原告主張兩造並未有終止勞動契約之合意，退步言，縱有上
    開終止勞動契約之合意，其勞動契約之終止亦不生效力，兩
    造間之僱傭契約仍屬存在。又前開終止雖不生終止系爭契約
    之效力，但已足徵被告為預示拒絕受領原告勞務之表示。原
    告在被告違法解僱前，主觀上並無任意去職之意，客觀上亦
    繼續提供勞務，嗣於生產後再次向被告表明工作之意，亦遭
    拒絕，而被告於受領遲延後，並未再對原告表示受領勞務之
    意或為受領給付為必要之協力，依民法第234條及第235條規
    定，應認被告已經受領勞務遲延，依民法第487條規定，被
    告應給付薪資予原告。因被告自98年2月底即要求原告離職
    ，且不再計付原告薪資，是原告得向被告請求自98年3月起
    至98年6月之未領薪資80,000元（計算式：20,000×4＝80,
    000），及至復職時之後續薪資。
  (三)若本院認兩造間業已終止勞動契約之法律關係，則原告依勞
    基法第15條、第16條規定，請求被告給付預告工資及資遺費
    。因原告已工作滿3年，依法取得30日之預告期間工資，故
    以97年9月至98年2月之離職前最後6個月薪資計算出平均薪
    資為19,597元（計算式：（19,721＋19,394＋20,402＋
    19,381＋19,501＋19,185）÷6＝19,597），並以之為計算
    單位基礎，就預告工資部分請求一個月之薪資19,597元。又
    原告工作已滿3年3個月，是即取得3又1/4之月基數，故請求
    被告給付資遣費63,690元（計算式：19,597×3＋19,597×
    1/4＝63,690）。
  (四)並為先位訴之聲明：(一)確認兩造間僱傭關係存在。(二)被告應
    給付原告80,000元，及自起訴狀繕本送達之翌日起至清償日
    止，按年息5%計算之利息。(三)被告應自98年7月1日起至原告
    復職之日止，按月於每月15日給付原告20,000元，及各自應
    給付日之翌日起至清償日止，按年息5%計算之利息。(四)第二
    、三項請求，願供擔保請准宣告假執行。備位訴之聲明為：
    (一)被告應給付原告83,287元，及自起訴狀繕本送達之翌日起
    至清償日止，按年息5%計算之利息。(二)願供擔保請准宣告假
    執行。
二、被告則以：(一)兩造於95年2月15日簽訂系爭契約。而原告任
    職之福八區辦公室並非被告公司內勤組織編制，原告亦非由
    被告人力資源部應徵錄用，而係由業務單位依保險業務人員
    委任程序辦理，故原告所屬單位為業務體系之保險招攬外勤
    單位，外勤單位所有人員與被告間皆簽立委任合約，雙方並
    無僱傭關係存在，原告於被告擔任業務員之職級為培訓主任
    。查行政助理的工作並非每個業務單位皆有專人負責，亦有
    業務人員輪流從事者，主要工作內容是將單位業務員招攬之
    保件統一建檔上傳，作為計算業績及承保之基礎，該項業務
    本屬業務人員應完成之作業程序，而單位主管若將該等職務
    交由特定業務人員執行亦可，此為單位事務分配範疇。原告
    於接受其單位主管交付行政助理工作時，單位主管已明白向
    其表示雙方間屬委任關係，行政助理亦可從事保險招攬工作
    。(二)系爭契約之終止係因原告提出系爭申請表，非由被告提
    出終止委任之要求，原告雖於系爭申請表上註明「懷孕，預
    產期98年3月20日，單位主管認為請產假期間，會影響單位
    運作，無法勝任工作，故要求我工作至98年2月28日止，隨
    即離職」等語，然此僅係原告片面意見之表述，無礙兩造契
    約關係已於98年2月終止，故原告無資遣費、預告期工資請
    求權存在。(三)縱認兩造間為僱傭關係，雙方終止系爭契約前
    6個月即97年9月至98年2月，原告報酬為1,215,356元（計算
    式：20,340+20,013+21,021+20,000+20,162+20,000＝1,215
    ,356），原告之預告期工資為20,256元（計算式：1,215,
    356÷6＝20,256）；而原告工作期間自95年2月15日起至98
    年2月27日共計3年1個月，原告得請求之資遣費為62,456元
    （計算式：20,256×3＋20,256÷12＝62,456）等語資為抗
    辯，並聲明：原告之訴駁回，如受不利判決，願供擔保請准
    免為假執行。
三、兩造不爭執之事實：
  (一)原告與被告於95年2月15日簽訂被證1之「委任合約書」，任
    職於被告公司福八區辦公室，嗣於98年2月28日離職。
  (二)原告離職時，被告並未給付原告預告期間之工資及資遣費。
  (三)原告於離職前6個月，每月均曾領取20,000元之「區辦公室
    行政處理費」。
  (四)原告曾填寫原證4之「展業人員終止委任申請表」，並於其
    上「終止委任原因」欄位註記：「懷孕、預產期98年3月20
    日，單位主管認為請產假期間，會影響單位運作，無法勝任
    工作，故要求我工作至98年2月28日止，隨即離職」等文句
    。
四、按「勞工：謂受雇主僱用從事工作獲致工資者。」「工資：
    謂勞工因工作而獲得之報酬。」「勞動契約：謂約定勞雇關
    係之契約。」勞動基準法第2條第1款、第3款、第6款定有明
    文。是勞動契約之勞工與雇主間具有使用從屬及指揮監督之
    關係，勞動契約非僅限於僱傭契約，關於勞務給付之契約，
    其具有從屬性勞動性質者，縱兼有承攬、委任等性質，自應
    屬勞動契約（最高法院89年度台上字第1301號判決可資參照
    ）。又按勞基法所規定之勞動契約，係指當事人之一方，在
    從屬於他方之關係下，提供職業上之勞動力，而由他方給付
    報酬之契約，就內涵言，勞工與雇主間之從屬性，通常具有
    ：(一)人格上從屬性，即受僱人在雇主企業組織內，服從雇主
    權威，並有接受懲戒或裁之義務。(二)經濟上從屬性，即受僱
    人並不是為自己之營業勞動而是從屬於他人，為該他人之目
    的而勞動。(三)組織上從屬性，即納入雇方生產組織體系，並
    與同僚間居於分工合作狀態等項特徵。經查，依兩造所簽訂
    之委任合約書第3條之約定，「乙方（即原告）應依甲方（
    即被告）之指示，以善良管理人之注意義務履行下列事項或
    全部事項：一、保險契約之招攬。二、代收相當第一期保險
    費之金額。三、保戶服務。四、保險業務推展所需增員、訓
    練。五、展業單位及各級展業服務人員之督導。六、展業單
    位之行政事務。七、提出甲方所要求之報告。八、其他依本
    合約委任事務。甲方為配合法令或業務上需要，得調委任事
    務範圍或修訂本合約及其相關辦法、規定、制度之內容，乙
    方同意遵守修訂後之相關規定。」有被告提出之系爭委任合
    約書影本乙份在卷可稽（見本院卷第60頁），可知被告公司
    對原告提供之勞務有絕對之指示權，原告並無拒絕之自由，
    則參之上開說明，已具有人格從屬性之重要意涵，又被告擁
    有辦公室等一切所需之設備、場所，原告使用被告所提供之
    設備、場所提供勞務，對該設備、場所並無任何支配管理之
    決定權，且須配合被告公司之組織運作，原告亦無須負擔勞
    務之盈虧及風險，亦見兩造間之具有前開經濟上從屬性及組
    織上從屬性之特質。是以，原告與被告公司間之契約內容具
    有從屬性之特質，屬勞動契約，應有勞基法之適用，至為灼
    然。被告抗辯兩造間所簽訂之契約係屬委任契約，無勞基法
    之適用云云，並不足取。
五、次按勞工終止勞動契約之終止權屬形成權，於勞工行使其權
    利時即發生形成之效力，不必得相對人即雇主之同意。本件
    原告於98年2月12日向被告提出展業人員終止委任申請表，
    終止勞動契約，並表明於同年2月28日離職，有原告提出之
    展業人員終止委任申請表乙紙在卷可稽（見本院卷第26頁）
    ，則兩造間之勞動關係，已因原告之意思表示而終止。原告
    雖主張其參照性別工作平等法第11條之規定，兩造並無終止
    勞動契約之合意云云，惟按雇主對受僱者之退休、資遣、離
    職及解僱，不得因性別或性傾向而有差別待遇；工作規則、
    勞動契約或團體協約，不得規定或事先約定受僱者有結婚、
    懷孕、分娩或育兒之情事時，應行離職或留職停薪；亦不得
    以其為解僱之理由；違反前2項規定者，其規定或約定無效
    ；勞動契約之終止不生效力，性別工作平等怯第11條定有明
    文。是依前揭規定，性別工作平等法第11條係規範雇主不得
    以受僱者懷孕、分娩或育兒等情事為解僱之理由。經查，本
    件被告否認其要求原告離職，觀諸原告所提之錄音譯文，被
    告係建議原告生產完後回公司擔任業務之工作（見本院卷第
    66頁至第69頁），參諸兩造間所訂立之委任合約第3條之約
    定，被告本即可指示原告從事保險業務招覽之工作，是尚難
    謂被告建議原告擔任業務工作，有何違反兩造間契約之情事
    ，甚且原告於遞出辭呈之98年2月12日當天之錄音譯文，「
    資方：你不要留著就對了。勞方：我想說要先退，我要先申
    請非自願離職。」（見本院卷第69頁），亦徵本件係原告自
    請離職而終止兩造間之勞動關係，與性別工作平等法第11條
    係規範雇主不得以受僱者懷孕、分娩或育兒等情事為解僱之
    理由無涉，是原告前揭主張，並不可採。
六、綜上所述，兩造間之勞動關係既已終止，則原告先位請求確
    認僱傭關係存在，及給付薪資，即無理由。又兩造間之勞動
    關係係因原告自請離職而終止，則原告請求給付預告工資及
    資遺費，亦無理由。從而原告提起本件訴訟，先位請求確認
    兩造間僱傭關係存在；被告給付原告80,000元，及自起訴狀
    繕本送達之翌日起至清償日止，按年息5%計算之利息；被告
    自98年7月1日起至原告復職之日止，按月於每月15日給付原
    告20,000元，及各自給付日之翌日起至清償日止，按年息5%
    計算之利息。及備位請求被告給付原告83,287元，及自起訴
    狀繕本送達之翌日起至清償日止，按年息5%計算之利息，均
    無理由，應予駁回。又原告之訴既經駁回，其假執行之聲請
    即失所附麗，應併予駁回。
七、因本案事證已臻明確，兩造其餘主張、陳述及所提之證據，
    經本院審酌後，認與判決結果不生影響，爰不一一論述，附
    此敘明。
八、結論：原告之訴為無理由，依民事訴訟法第385條第1項、第
    78條判決如主文。
中    華    民    國    99    年    4     月     7    日
                    勞工法庭    法  官  郭美杏
以上正本係照原本作成
如對本判決上訴，須於判決送達後20日內向本院提出上訴狀
中    華    民    國    99    年    4     月     7    日
                                書記官  馮姿蓉

司法院資訊處製作；財團法人民間司法改革基金會備份。
